ACORDAO-COMPLETO-2424811

ACÓRDÃO 6285/2021 ATA 12/2021 - SEGUNDA CÂMARA

VISTOS, relatados e discutidos estes autos de Tomada de Contas Especial (TCE) instaurada pela Agência Nacional de Vigilância Sanitária (Anvisa) , em desfavor dos Srs. Júlio Strubing Müller Neto, Gabriel Novis Neves, Luzia das Graças Prado Leão e Marcos Henrique Machado, os quais ocuparam o cargo de secretário de estado de saúde de Mato Grosso entre 2000-2005 e em desfavor dos Srs. João Batista Calabresi Villa e Márcia Beatriz Cattini de Mello, ocupantes do cargo de Diretor do Lacen/MT, bem como da própria Secretaria de Estado de Saúde de Mato Grosso, em razão do suposto não cumprimento do objeto do Convênio 42/2000 (Siafi 405976) , orçado em R$ 579.271,00, com R$ 52.661,00 referentes à contrapartida;
ACORDAM os Ministros do Tribunal de Contas da União, reunidos em sessão da 2ª Câmara, ante as razões expostas pelo Relator, em:
9.1. com fundamento nos arts. 1º, inciso I, 16, inciso II, da Lei 8.443/1992, c/c o art. 23, inciso II, da mesma Lei, e com arts. 1º, inciso I, e 208, do Regimento Interno, que sejam julgadas regulares com ressalvas as contas do estado de Mato Grosso (CNPJ 03.507.415/0001-44) , na condição de convenente, e dando-lhe quitação;
9.2. informar à Agência Nacional de Vigilância Sanitária que o saldo credor apurado, em 29/7/2020, no montante de R$ 2.245.156,66, deve ser restituído diretamente ao estado de Mato Grosso, sem incidência de juros e sem cogitação da hipótese de compensação de eventuais dívidas do referido estado com a União; e
9.3. arquivar os presentes autos.

Tomada de contas especial (TCE) instaurada pela Agência Nacional de Vigilância Sanitária (Anvisa), em desfavor dos Srs. Júlio Strubing Müller Neto, Gabriel Novis Neves, Luzia das Graças Prado Leão e Marcos Henrique Machado, os quais ocuparam o cargo de secretário de estado de saúde de Mato Grosso entre 2000-2005 e em desfavor dos Srs. João Batista Calabresi Villa e Márcia Beatriz Cattini de Mello, ocupantes do cargo de Diretor do Lacen/MT, bem como da própria Secretaria de Estado de Saúde de Mato Grosso em razão do suposto não cumprimento do objeto do Convênio 42/2000 (Siafi 405976), orçado em R$ 579.271,00, com R$ 52.661,00 referente à contrapartida.

Segunda Câmara

Secretaria de Estado de Saúde em Mato Grosso.

3. Interessados/Responsáveis:
3.1. Interessados: Agência Nacional de Vigilância Sanitária (03.112.386/0001-11); Ministério da Saúde.
3.2. Responsáveis: Gabriel Novis Neves (XXX.957.231-XX); João Batista Calabresi Villa (XXX.909.378-XX); Julio Strubing Muller Neto (XXX.530.141-XX); Luzia das Graças Prado Leão (XXX.306.601-XX); Marcos Henrique Machado (XXX.438.301-XX); Márcia Beatriz Cattini de Mello (XXX.651.261-XX); Secretaria de Estado de Saúde em Mato Grosso (03.507.415/0002-25).

13.1. Ministros presentes: Bruno Dantas (Presidente), Augusto Nardes, Aroldo Cedraz (Relator) e Raimundo Carreiro.
13.2. Ministros-Substitutos presentes: Marcos Bemquerer Costa e André Luís de Carvalho.

AROLDO CEDRAZ

Transcrevo, a seguir, o último parecer de mérito subscrito por Auditor Federal de Controle Externo (peça 108) , o qual foi anuído pelo corpo diretivo da Secretaria de Controle Externo de Tomada de Contas Especial (peças 109 e 110) :
"INTRODUÇÃO
Cuidam os autos de tomada de contas especial (TCE) instaurada pela Agência Nacional de Vigilância Sanitária (Anvisa) , em desfavor dos Srs. Júlio Strubing Müller Neto, Gabriel Novis Neves, Luzia das Graças Prado Leão e Marcos Henrique Machado, os quais ocuparam o cargo de secretário de estado de saúde de Mato Grosso entre 2000-2005 e em desfavor dos Srs. João Batista Calabresi Villa e Márcia Beatriz Cattini de Mello, ocupantes do cargo de Diretor do Lacen/MT, bem como da própria Secretaria de Estado de Saúde de Mato Grosso em razão do suposto não cumprimento do objeto do Convênio 42/2000 (Siafi 405976) , orçado em R$ 579.271,00, com R$ 52.661,00 referente à contrapartida. 
HISTÓRICO
Por intermédio do item 9.4 do Acórdão 11531/2016-TCU-Segunda Câmara, de 25/10/2016, sob a relatoria do Ministro Raimundo Carreiro, foi determinado que, no prazo de 180 dias, o estado de Mato Grosso não apenas adquirisse um novo cromatógrafo como adotasse as medidas necessárias para colocar em pleno funcionamento o Serviço de Pesquisa de Resíduos de Pesticidas em Alimentos no Setor de Toxicologia do Laboratório Central de Saúde Pública do Estado de Mato Grosso (Lacen/MT) , que era o objetivo primordial do convênio firmado com a Anvisa, mas que nunca foi atingido, conforme relatado no Voto condutor do referido acórdão (peça 63, p. 1) .
Na mesma deliberação, constou determinação à Unidade Técnica (Secretaria de Controle Externo no Mato Grosso-Secex/MT) para que, findo o prazo fixado pelo Acórdão para o cumprimento do objeto do convênio, de 180 dias, submetesse o presente processo com instrução de mérito ao relator (peça 63, p. 1) .
O procurador-geral do estado de Mato Grosso foi notificado em 10/11/2016, conforme demonstra o retorno do Aviso de Recebimento (peça 71) . O prazo para cumprimento da deliberação contida no referido item 9.4 expirou em 9/5/2017.
Porém, em 3/5/2017, o estado de Mato Grosso encaminhou manifestação ao TCU informando que não seria possível cumprir a determinação na forma que foi exarada pelo Tribunal porque a implantação desse setor no Lacen/MT seria extremamente onerosa e com alta probabilidade de não ser efetiva (peça 77, p. 1-3) . 
5.1. Também solicitou a prorrogação do prazo previsto no item 9.4 do mencionado acórdão por mais noventa dias, desta feita para proceder à restituição à Anvisa dos valores do Convênio nº 42/2000, devidamente corrigidos (peça 77, p. 1) .
5.2.  	Por último, alegando estar fundamentado em suposto precedente do TCU constante do Acórdão 1285/2015-TCU-Segunda Câmara, rel. Raimundo Carreiro, noticiou que havia apresentado solicitação à Anvisa (Ofício 566/GAB/SES/MT, de 18/4/2017) no sentido que fossem efetuados os encaminhamentos necessários para emissão de guia de pagamento e recolhimento do montante do convênio, sem a incidência dos juros, possibilitando sanar a pendência relativa ao Convênio n. 42/2000 (peça 77, p. 8-9) . 
Em 17/5/2017, em pareceres concordantes, a Secex-MT manifestou-se pelo acolhimento do pedido de prorrogação de prazo. Porém, ressaltou que, se fosse aceita a proposta do responsável de converter em pecúnia a obrigação de cumprir o convênio exarada no Acórdão 11531/2016-TCU-Segunda Câmara, fazer-se-ia necessário que o TCU deliberasse acerca de qual seria o montante devido e como seria atualizado. No entendimento daquela Unidade Técnica deveria ser ressarcido o "valor atualizado das ordens bancárias feitas pela União em favor do ajuste" (peça 78, p. 2) .
Por meio do despacho à peça 81, o ministro relator Aroldo Cedraz, considerando que o destinatário da determinação do item 9.4 do Acórdão 11531/2016-TCU-Segunda Câmara afirmou que não cumpriria ao que foi exarado pelo Tribunal, entendeu não ser cabível a apreciação de sua solicitação de prazo adicional (peça 81, p. 2) .
Adicionalmente, o ministro relator determinou que fosse ouvido o Ministério Público junto ao TCU (MP/TCU) , por entender que havia necessidade de o TCU manifestar-se no mérito, em especial sobre a legalidade da transação proposta pelo ente federativo, bem assim para a definição das condições e do valor a ser devolvido ao Erário no caso concreto (peça 81, p. 2) .
Em sua manifestação, o representante do MP/TCU pontuou que esta Corte já acolheu as alegações de defesa apresentadas pelos srs. Marcos Henrique Machado e João Batista Calabresi Villa, concluindo que a responsabilidade pelo dano decorrente da não consecução dos objetivos do Convênio 42/2000 devia ser atribuída ao estado de Mato Grosso, conforme exposto no item 9.4 do Acórdão 11531/2016-TCU-Segunda Câmara (peça 82, p. 5) . 
Diante da frustração do objetivo pretendido pelo TCU com a expedição da determinação proferida e da impossibilidade de aferição da boa-fé de pessoa jurídica de direito público, o representante do MP/TCU propôs a rejeição das alegações de defesa apresentadas pelo estado de Mato Grosso (peça 14) e a fixação de novo prazo para o recolhimento do débito, com atualização monetária, nos termos preconizados no art. 12, § 1º, da Lei 8.443/1992, c/c o art. 202, §§ 2º e 3º, do Regimento Interno do TCU (peça 82, p. 5) .
No voto condutor do Acórdão 10864/2018-TCU-Segunda Câmara, o ministro Aroldo Cedraz anuiu ao parecer apresentado pelo Parquet, incorporando aqueles fundamentos às suas próprias razões de decidir, uma vez esgotado o exame necessário ao deslinde da matéria (peça 84) .
Em sessão ordinária de 6/11/2018, os ministros do TCU, reunidos em sessão da 2ª Câmara, diante das razões expostas pelo relator, decidiram (Acódão10.864/TCU-2ª Câmara) :
9.1. considerar prejudicado o pedido de prorrogação de prazo formulado pelo estado de Mato Grosso à peça 77, em face da sua perda de objeto;
9.2. com fundamento nos arts. 12, § 1º, da Lei 8.443/1992 e 202, §§ 2º e 3º, do Regimento Interno do TCU, rejeitar as alegações de defesa apresentadas pelo estado de Mato Grosso e fixar-lhe novo e improrrogável prazo de 15 (quinze) dias para o recolhimento, aos cofres da Agência Nacional de Vigilância Sanitária (Anvisa) , do débito de R$ 526.610,00 (quinhentos e vinte e seis mil seiscentos e dez reais) , atualizado monetariamente desde 28/3/2001, até a data do pagamento, abatendo-se os valores já ressarcidos, a exemplo da quantia de R$ 72.815,20 (setenta e dois mil oitocentos e quinze reais e vinte centavos) , restituída em 1º/8/2005;
9.3. dar ciência ao estado de Mato Grosso de que a liquidação tempestiva do débito atualizado monetariamente saneará o processo, hipótese em que o Tribunal julgará as suas contas regulares com ressalva e lhe dará quitação.
13. 	Por intermédio do Ofício 1.160/2018-TCU/SECEX-MT, de 14/11/2018, a então Secex-MT comunicou ao Sr. Rogério Luiz Gallo, procurador-geral do estado de Mato Grosso, a decisão  por meio da qual o Tribunal rejeitou as alegações de defesa do estado de Mato Grosso e concedeu-lhe novo e improrrogável prazo de quinze dias, a contar do recebimento daquela comunicação, para recolher, aos cofres da Anvisa, o valor histórico atualizado monetariamente desde a respectiva data de ocorrência até o efetivo recolhimento, abatendo-se, na oportunidade, a quantia eventualmente ressarcida, na forma da legislação em vigor (peça 86) .
14. 	A notificação foi entregue no endereço do procurador-geral do estado de Mato Grosso-PGE/MT em 22/11/2018, conforme evidencia o retorno do Ar (peça 87) . 
15. 	Não houve manifestação do estado de Mato Grosso ou da PGE/MT após 22/11/2018.
16. 	Destaque-se que, nos termos do art. 12, §§ 1º e 2º, da Lei 8.443/1992, c/c o art. art. 202, § 4º, do RI/TCU, a liquidação tempestiva do débito atualizado monetariamente sana o processo, hipótese em que o Tribunal julga as contas regulares com ressalva e expede quitação da dívida. Caso contrário, o Tribunal poderá julgar irregulares as contas, condenar o responsável ao pagamento do débito, o qual será atualizado monetariamente, desde a respectiva data de ocorrência, acrescido dos juros de mora devidos, até a data do efetivo recolhimento, abatendo-se, na oportunidade, a quantia eventualmente ressarcida, nos termos da legislação vigente, bem como ao pagamento de multa prevista nos arts. 57 e/ou 58 da Lei 8.443/1992. Essas informações constaram expressamente no Ofício 1.160/2018-TCU/SECEX-MT (peça 86, p. 1) .
17. 	Dessa forma, tendo em vista que nos presentes autos não havia informação a respeito do cumprimento do Acórdão 10864/2018-TCU-Segunda Câmara, nem pelo estado de Mato Grosso, nem pela PGE/MT, impunha-se necessária a realização de diligência ao procurador-geral do Estado de Mato Grosso para que este informasse sobre o cumprimento do referido acórdão.
18. 	Por intermédio do Ofício 6.716/2019-TCU/Seproc, de 4/10/2019 (peça 92) , o Tribunal diligenciou o procurador-geral do estado do Mato Grosso/MT para que, no prazo de quinze dias, informasse sobre o cumprimento do item 9.2 do Acórdão 10864/2018-TCU-Segunda Câmara, e encaminhasse, se fosse o caso, o comprovante de recolhimento efetuado aos cofres da Agência Nacional de Vigilância Sanitária.
19. 	Em 9/10/2019, por intermédio do Ofício 014/SES/SUPO/COC/GS/2019 (peça 93) , a SES/MT encaminhou comprovante de devolução de recursos alusivos ao Convênio n. 42/2000 (Siafi 405976) , formalizado entre a Secretaria de Estado de Saúde do Estado de Mato Grosso e a Agência Nacional de Vigilância Sanitária, ressaltando que a devolução foi realizada por meio da Nota de Ordem Bancária n. 21601.0001.19.026450-0, com autenticação bancária 4C219E7C73F7FAC, em atendimento ao Acórdão 10864/2018-TCU-Segunda Câmara.
20. 	De acordo com o Ofício 3533/2019/UNIDADEJURIDICA/GBSES - PGE, de 19/10/2019, houve a devolução dos recursos alusivos ao Convênio n. 42/2000 (Siafi 405976) , realizada na data de 27/09/2019, por meio da Nota de Ordem Bancária 2l601.0001.19.026450-0, autenticação bancária 4C2l90E7C73F7FAC, no valor de R$ 1.430.320,40 (peça 96, p. 5) . 
21. 	O mencionado recolhimento foi efetuado no valor apontado no demonstrativo de débito (R$ 1.430.320,40) , que havia sido atualizado monetariamente até 14/11/2018. 	Ocorre que o valor era válido para recolhimento apenas no mês 11/2018. Como o recolhimento foi efetuado em 30/09/2019, ainda restou saldo remanescente a recolher. 
22. 	O demonstrativo de débito juntado aos autos (peça 95) contém os montantes apontados no item 9.2 do Acórdão 10864/2018-TCU-Segunda Câmara (débito de R$ 526.610,00 e crédito de R$ 72.815,20) e o recolhimento feito pelo estado matogrossense. De acordo com esse demonstrativo, após o recolhimento de R$ 1.430.320,40, ocorrido em 30/9/2019, remanesceu saldo devedor de R$ 35.368,48, atualizado monetariamente até 19/10/2019, data da emissão daquele demonstrativo.
23. 	Assim, para que o estado de Mato Grosso desse integral cumprimento ao item 9.2 do mencionado acórdão, ainda devia recolher, aos cofres da Anvisa, o montante de R$ 35.368,48, atualizado monetariamente de 19/10/2019 até a data do efetivo recolhimento.
24. 	Por isso, em instrução de 3/2/2020 (peça 99) , o auditor instruinte da SecexTCE propôs a notificação ao Estado de Mato Grosso, na figura do procurador-geral, para que, a fim de dar integral cumprimento ao item 9.2 do Acórdão 10864/2018-TCU-Segunda Câmara, e posterior julgamento pela regularidade das contas com ressalva e quitação ao estado de Mato Grosso, recolhesse, aos cofres da Agência Nacional de Vigilância Sanitária, o montante de R$ 35.368,48, atualizado monetariamente de 19/10/2019 até a data do efetivo recolhimento. A proposição foi endossada pela SecexTCE (peças 100 e 101) .
25. 	A notificação ao procurador-geral do Estado de Mato Grosso deu-se por intermédio do Ofício 9.676/2020-TCU/Seproc, de 6/3/2020 (peça 102) , entregue no endereço da Procuradoria-Geral do Estado de Mato Grosso 	em 14/4/2020, conforme demonstra o retorno do AR (peça 103) .
26. 	Contudo, não houve manifestação da PGE/MT nem recolhimento do valor residual, conforme demonstra a consulta realizada ao Sistema de Gestão do Recolhimento da União (SISGRU) , juntada à peça 105) .
27. 		Apesar de não ter havido manifestação do PGE/MT em relação ao retromencionado Ofício 9.676, em 24/7/2020, o Tribunal recepcionou o Ofício 287/2020/SEI/GADIP-DP/ANVISA, de 22/7/2020 (peça 106, p. 1-2) , dirigido ao chefe de serviço da Secretaria-Geral de Controle Externo, no qual a Agência consulta o Tribunal acerca da atualização dos valores devidos pelo estado de MT a ela, que foram pagos a maior do que o valor devido.
28. 	De acordo com o Ofício 287/2020/Anvisa, o estado do Mato Grosso se propôs a quitar a obrigatoriedade e aproveitou a oportunidade concedida pela Lei 13.494/2017, que instituiu o Programa de Regularização de Créditos, e efetuou o pagamento com os devidos descontos no ano de 2017, mas, por lapso administrativo, realizou novo pagamento do mesmo débito em 2019.
28.1. 	O Ofício acrescenta que, até o exercício de 2018, foram identificados pagamentos que totalizaram R$ 2.112.924,84, conforme o Parecer n. 18/2020/SEI/CCONT/GGGAF/DIRE1/ANVISA (peça 106, p. 6-7) , bem como outro pagamento no valor de R$ 1.430.320,40, em 2019, referente ao Convênio 042/2000. 
28.2. 	Também acrescenta que não houve outros débitos constituídos em desfavor do estado de MT no âmbito da Anvisa, mas nos autos do TC Processo 025.333/2014-3 consta Demonstrativo de Débito e Ofício mencionando a importância ainda devida de R$ 35.368,48, mas que o demonstrativo de débito efetuado pelo TCU não considerou os valores já pagos, no total de R$ 2.112.924,84, e não aplicou juros.
28.3. 	Por derradeiro, solicita orientações do TCU acerca da atualização dos valores devidos pelo estado de MT à Anvisa, e, em caso de reconhecimento de pagamento a maior, informação a respeito da possibilidade de quitação, mediante compensação, de débitos do estado em apuração neste Tribunal, uma vez que somente após posição do TCU, a Anvisa teria condições de verificar sobre eventual devolução de valores pagos a maior pelo estado de MT, atualizados, conforme pleiteado.
EXAME TÉCNICO
29. 	De acordo com o item 9.3 do Acórdão 10864/2018-TCU-Segunda Câmara, a liquidação do débito atualizado monetariamente era condição para o Tribunal julgar as suas contas regulares com ressalva e dar quitação ao Estado de Mato Grosso.
9.2. com fundamento nos arts. 12, § 1º, da Lei 8.443/1992 e 202, §§ 2º e 3º, do Regimento Interno do TCU, rejeitar as alegações de defesa apresentadas pelo estado de Mato Grosso e fixar-lhe novo e improrrogável prazo de 15 (quinze) dias para o recolhimento, aos cofres da Agência Nacional de Vigilância Sanitária (Anvisa) , do débito de R$ 526.610,00 (quinhentos e vinte e seis mil seiscentos e dez reais) , atualizado monetariamente desde 28/3/2001, até a data do pagamento, abatendo-se os valores já ressarcidos, a exemplo da quantia de R$ 72.815,20 (setenta e dois mil oitocentos e quinze reais e vinte centavos) , restituída em 1º/8/2005; 
9.3. dar ciência ao estado de Mato Grosso de que a liquidação tempestiva do débito atualizado monetariamente saneará o processo, hipótese em que o Tribunal julgará as suas contas regulares com ressalva e lhe dará quitação.
30.	Houve recolhimento de R$ 1.430.320,40, conforme demonstra consulta efetuada ao SISGRU (peça 93) . O Valor recolhido não seria suficiente para quitação do saldo atualizado, uma vez que a GRU emitida e paga pelo estado de MT correspondia ao saldo atualizado monetariamente somente até 14/11/2018, conforme expressamente mencionado no Ofício 1.160/2018-TCU/SECEX-MT, daquela data (peça 86) .
31. 	Considerando que o recolhimento foi realizado em 30/9/2019, mas com o valor atualizado apenas até 14/11/2018, havia restado suposto resíduo de saldo devedor, cujo montante atualizado monetariamente até 19/10/2019 montava em R$ 35.368,48, conforme demonstrativo de peça 95. 
32. 	Porém, houve recolhimentos efetuados por MT em favor da Anvisa que não constavam nos presentes autos, só vindo a ser conhecidos por ocasião da juntada do Ofício 287/2020/SEI/GADIP-DP/ANVISA aos autos, em 29/7/2020 (peça 106) .
33. 	De acordo com a Anvisa, houve os seguintes recolhimentos a seu favor efetuados pelo estado de MT:
Recolhimentos efetuados por MT
	Valor (R$
	Data

	72.815,20
	01/08/2005

	665.185,45
	28/12/2017

	73.254,69
	28/03/2018

	1.374.484,70
	26/04/2018

	1.430.320,40
	30/09/2019

34. 	Computando-se o débito original de R$ 526.610,00, de 28/03/2001, e os recolhimentos acima chega-se ao saldo credor de R$ 2.245.156,66, em 29/7/2020, sem incidência de juros, a favor do estado de MT, o qual deve ser objeto de devolução por parte da Anvisa, conforme o demonstrativo à peça 107.
35. 	Destaque-se que não há incidência de juros, que seriam devidos na hipótese de condenação do responsável, nos termos dos §§ 1º, 2º, 3º e 4º do art. 202, do RI/TCU. Como a boa-fé de pessoa jurídica de direito público é presumida, a liquidação do débito atualizado monetariamente sana o processo e o órgão terá as contas julgadas regulares com ressalva, oportunidade em que o TCU dará quitação ao responsável. 
36.	O saldo a credor a favor do estado de MT indica que a PGE/MT deu integral cumprimento ao item 9.2 do Acórdão 10864/2018-TCU-Segunda Câmara. Consequentemente, o Tribunal deve julgar as contas regulares com ressalva e dar quitação ao estado de MT.
37. 	Relativamente à restituição do saldo credor a favor do estado matogrossense, o Tribunal deve informar à Anvisa que o valor deve ser restituído diretamente ao MT, sem incidência de juros, sem cogitação da hipótese de compensação de eventuais de dívidas do referido estado com a União, haja vista a diversidade do eventual cofre credor.
38. 	Em resumo, tendo em vista que o Tribunal já rejeitou as alegações de defesa apresentadas pelo estado de Mato Grosso e lhe fixou novo e improrrogável prazo para quitação do débito, integralmente cumprido, cabe o julgamento pela regularidade com ressalva das contas especiais do estado do Mato Grosso e a expedição de quitação.
CONCLUSÃO
39. 	O estado de Mato Grosso cumpriu integralmente a medida disposta no item 9.2 do Acórdão 10864/2018-TCU-Segunda Câmara, motivo pelo qual deve ter as contas especiais julgadas regulares com ressalva.
40. 	O saldo credor apurado deve ser restituído pela Agência Nacional de Vigilância Sanitária, sem incidência de juros, diretamente ao estado de Mato Grosso. 
PROPOSTA DE ENCAMINHAMENTO
41. 	Diante do exposto, submeto os autos à consideração superior, propondo ao Tribunal:
	a) com fundamento nos arts. 1º, inciso I, 16, inciso II, da Lei 8.443/1992 c/c o art. 23, inciso II, da mesma Lei, e com arts. 1º, inciso I, e 208, do Regimento Interno, que sejam julgadas regulares com ressalvas as contas do estado de Mato Grosso (CNPJ 03.507.415/0001-44) , na condição de convenente, e dando-lhe quitação;
	b) informar à Agência Nacional de Vigilância Sanitária que o saldo credor apurado, no montante de R$ 2.245.156,66, apurado em 29/7/2020, deve ser restituído diretamente ao estado de Mato Grosso, sem incidência de juros e sem cogitação da hipótese de compensação de eventuais de dívidas do referido estado com a União; e
	c) arquivar os presentes autos."
2.	Discordando do encaminhamento proposto pela unidade instrutiva, o representante do Ministério Público junto ao TCU lançou o seguinte parecer à peça 111:
"Trata-se de tomada de contas especial (TCE) instaurada em razão da não aprovação da prestação de contas dos recursos atinentes ao Convênio 42/2000, celebrado em 7/12/2000 entre a Agência Nacional de Vigilância Sanitária - Anvisa e a Secretaria de Estado de Saúde de Mato Grosso, cujo objeto era dar apoio financeiro para as ações da Vigilância Sanitária na Implantação do Serviço de Pesquisa de Resíduos de Pesticidas em Alimentos, no setor de Toxicologia do Laboratório Central de Saúde Pública do Estado de Mato Grosso - Lacen/MT (peça 1, pp. 131/47) .
No âmbito deste Tribunal, a Secex/MT promoveu a citação solidária dos srs.  Marcos Henrique Machado e João Batista Calabresi Villa e do Estado de Mato Grosso pelo débito de R$ 526.610,00 (23/8/2001) , descontado o crédito de R$ 72.815,20 (1/8/2005) , em razão da inexecução total do objeto do Convênio 42/2000 (peças 8 a 10) .
Ao julgar o mérito da TCE, o Tribunal, mediante o Acórdão 11531/2016-TCU-Segunda Câmara (Ministro-Relator Raimundo Carreiro) , assim deliberou (peça 63) :
"9.1. com fundamento no princípio da independência das instâncias, indeferir o pedido do Sr. João Batista Calabresi Villa de suspensão e posterior arquivamento desta tomada de contas especial;
9.2. com fundamento no art. 162 do Regimento Interno do TCU, indeferir os pedidos formulados pelo Sr. Marcos Henrique Machado, ex-Secretário de Estado de Saúde de Mato Grosso, de depoimento pessoal e de oitiva de testemunhas, ressaltando-se, porém, que referidas provas poderiam ter sido produzidas pelo próprio interessado, desde que na forma disposta pelo citado art. 162 do Regimento Interno, ou seja, desde que tivessem sido reduzidas a termo e sua juntada tivesse sido requerida a esta Corte;
9.3. acolher as alegações de defesa dos Srs. Marcos Henrique Machado e João Batista Calabresi Villa;
9.4. fixar o prazo de 180 (cento e oitenta dias) para que o estado de Mato Grosso não apenas adquira um novo aparelho (cromatógrafo a gás ou semelhante) , capaz de atender ao Convênio nº 42/2000, mas, de fato, ponha em pleno funcionamento o Serviço de Pesquisa de Resíduos de Pesticidas em Alimentos no Setor de Toxicologia do Lacen/MT;
9.5. determinar à Secex/MT que acompanhe os fatos decorrentes desta deliberação e, vencido o prazo fixado no subitem anterior, com ou sem manifestação do Estado de Mato Grosso, submeta este processo ao relator, com proposta de mérito."
O Estado de Mato Grosso foi cientificado da determinação contida no item 9.4 do Acórdão 11531/2016-TCU-Segunda Câmara em 10/11/2016 (peças 68 e 71) .
Em 3/5/2017, o Estado de Mato Grosso apresentou petição (peça 77) , em que noticiou "a adoção de providências no sentido de promover o ressarcimento à autarquia federal ANVISA dos valores objeto do convênio, ante a impossibilidade fática e empírica de implantação do cromatógrafo, consoante revelam os documentos em anexo", e requereu a concessão de prorrogação de prazo por 90 dias para o cumprimento da determinação proferida pelo TCU, "consistente, agora, na restituição à ANVISA dos valores do convênio nº 42/2000, devidamente corrigidos". Segundo o ente federado, a implantação do Serviço de Pesquisa de Resíduos de Pesticidas em Alimentos no Setor de Toxicologia do Lacen/MT seria extremamente onerosa e provavelmente não haveria êxito no seu funcionamento, em razão de inúmeros fatores, entre eles, a dificuldade em adquirir os insumos importados. Em razão disso, a Procuradoria do Estado havia contatado a Anvisa, para que emitisse a guia de pagamento para ressarcimento integral do valor do Convênio 42/2000. O Estado estava, então, no aguardo da manifestação da Coordenação-Geral de Cobrança e Recuperação de Créditos da Procuradoria-Geral Federal, para, em caso positivo, providenciar a restituição do valor do convênio.
Acolhendo o parecer do Ministério Público de Contas exarado em 5/9/2017 (peça 82) , o TCU, por meio do Acórdão 10864/2018-TCU-Segunda Câmara, decidiu:
"9.1. considerar prejudicado o pedido de prorrogação de prazo formulado pelo estado de Mato Grosso à peça 77, em face da sua perda de objeto;
9.2. com fundamento nos arts. 12, § 1º, da Lei 8.443/1992 e 202, §§ 2º e 3º, do Regimento Interno do TCU, rejeitar as alegações de defesa apresentadas pelo estado de Mato Grosso e fixar-lhe novo e improrrogável prazo de 15 (quinze) dias para o recolhimento, aos cofres da Agência Nacional de Vigilância Sanitária (Anvisa) , do débito de R$ 526.610,00 (quinhentos e vinte e seis mil seiscentos e dez reais) , atualizado monetariamente desde 28/3/2001, até a data do pagamento, abatendo-se os valores já ressarcidos, a exemplo da quantia de R$ 72.815,20 (setenta e dois mil oitocentos e quinze reais e vinte centavos) , restituída em 1º/8/2005;
9.3. dar ciência ao estado de Mato Grosso de que a liquidação tempestiva do débito atualizado monetariamente saneará o processo, hipótese em que o Tribunal julgará as suas contas regulares com ressalva e lhe dará quitação."
A fim de cumprir o item 9.2 do citado acórdão, o Estado de Mato Grosso efetuou, em 30/9/2019, o recolhimento da quantia de R$ 1.430.320,40 aos cofres da Anvisa (peças 93 e 94) .
A Secex/TCE elaborou demonstrativo de débito com o cômputo do montante ressarcido (peça 95) e apurou que ainda havia um saldo devedor de R$ 35.368,48, na data de 18/10/2019 (peça 99) . Em consequência, notificou o Estado de Mato Grasso para que recolhesse o valor remanescente, a fim de que fosse possível jugar suas contas regulares com ressalva e dar-lhe quitação (peça 102) .
Em 24/7/2020, a Anvisa enviou ofício a esta Corte, contendo, em síntese, as seguintes informações (peça 106, pp. 1/2) :
a) a Procuradoria do Estado de Mato Grosso solicitou à Coordenação de Dívida Ativa (CODVA) da Procuradoria Federal junto à Anvisa a devolução de valores que teriam sido pagos em duplicidade relativos ao dano ao erário apontado na tomada de contas especial TC Processo 025.333/2014-3;
b) o Estado de Mato Grasso já havia quitado, em 2018, o débito relativo ao Convênio 42/2000, aproveitando a oportunidade concedida pela Lei 13.494/2017, que instituiu o Programa de Regularização de Créditos. Os valores pagos na ocasião, com os devidos descontos, totalizaram R$ 2.112.924,84;
c) por lapso administrativo, o Estado de Mato Grosso realizou novo pagamento em 2019, desta vez no montante de R$ 1.430.320,40;
d) em consulta aos autos do TC Processo 025.333/2014-3, verificou-se que o TCU está cobrando do Estado de Mato de Grosso a quantia remanescente de R$ 35.368,48. Todavia, o cálculo desse saldo devedor não considerou os valores que já haviam sido pagos anteriormente, no total de R$ 2.112.924,84. Além disso, o cálculo do TCU não computou os juros de mora.
Com base em tais informações, a Anvisa solicita ao TCU providências acerca da atualização dos valores devidos pelo Estado de Mato Grosso à Anvisa e informação, em caso de reconhecimento de pagamento a maior, sobre a possibilidade de quitação, mediante compensação, de débitos do Estado de Mato Grosso em apuração no TCU.
O ofício da Anvisa veio acompanhado da Nota 216/2020/CODVA/PFANVISA/PDF/AGU, de 22/6/2020, e do Parecer 18/2020/SEI/CCONT/GGGAF/DIRE1/ANVISA, de 14/7/2020 (peça 106, pp. 3/7) . 
Nesse último documento, há a informação de que, em razão do Parcelamento Extraordinário firmado entre o Estado do Mato Grosso e a Anvisa, por meio da ENAC/AGU, em novembro/2017, o referido estado efetuou o pagamento das quantias de R$ 665.185,45, R$ 73.254,69 e R$ 1.374.484,70, nas datas de 28/12/2017, 28/3/2018 e 26/4/2018, respectivamente, totalizando o montante de R$ 2.112.924,84. Diante desses pagamentos, a Gerência de Gestão de Arrecadação (GEGAR/GGGAF) expediu Termo de Quitação do Débito, o que resultou na baixa contábil de créditos a receber por meio da Nota de Lançamento de Sistema 2018NS005815 (peça 106, p. 6) . A Anvisa informa ainda que, quando os créditos da autarquia vão para cobrança administrativa, ou seja, após sua constituição definitiva, aplica-se a taxa Selic a título de atualização monetária e juros de mora.
A Secex/TCE analisou as informações prestadas pela Anvisa e formulou, em pronunciamentos uniformes, a seguinte proposta de encaminhamento ao TCU (peças 108 a 110) :
"a) com fundamento nos arts. 1º, inciso I, 16, inciso II, da Lei 8.443/1992 c/c o art. 23, inciso II, da mesma Lei, e com arts. 1º, inciso I, e 208, do Regimento Interno, que sejam julgadas regulares com ressalvas as contas do estado de Mato Grosso (CNPJ 03.507.415/0001-44) , na condição de convenente, e dando-lhe quitação;
b) informar à Agência Nacional de Vigilância Sanitária que o saldo credor apurado, no montante de R$ 2.245.156,66, apurado em 29/7/2020, deve ser restituído diretamente ao estado de Mato Grosso, sem incidência de juros e sem cogitação da hipótese de compensação de eventuais de dívidas do referido estado com a União; e
c) arquivar os presentes autos."
II
O Ministério Público de Contas diverge parcialmente da proposta de encaminhamento elaborada pela unidade técnica, pelos motivos que passa a expor.
Os pagamentos realizados pelo Estado de Mato Grosso em razão do parcelamento firmado no âmbito do Programa de Regularização de Débitos não Tributários (PRD) , instituído pela Lei 13.494, de 24/10/2017, ocorreram entre dezembro/2017 e abril/2018, ou seja, foram anteriores ao Acórdão 10864/2018-TCU-Segunda Câmara, prolatado em 6/11/2018 (peça 83) . 
Isso significa que, quando o Tribunal rejeitou as alegações de defesa apresentadas pelo Estado de Mato Grosso e fixou novo prazo para que recolhesse o débito objeto desta tomada de contas especial, a dívida não mais existia, pois já havia sido inteiramente quitada.
Assim, ao ver do MP de Contas, o Acórdão 10864/2018-TCU-Segunda Câmara merece ser tornado insubsistente, na medida em que não é cabível fixar novo prazo para o recolhimento de uma dívida inexistente.
Considerando-se que a quitação do débito foi realizada após a citação do ente federado por esta Corte, cumpre julgar regulares com ressalva as contas do Estado de Mato Grosso, dando-lhe quitação.
Em face da nulidade do Acórdão 10864/2018-TCU-Segunda Câmara, fica excluído o débito discriminado no seu item 9.2. Por conseguinte, o pagamento efetuado pelo Estado de Mato Grosso em 30/9/2019, no valor de R$ 1.430.320,40, visando ao cumprimento dessa deliberação, foi indevido, o que justifica a devolução dessa quantia ao ente federado.
Como destacado na Nota 216/2020/CODVA/PFANVISA/PGF/AGU, "o valor a ser devolvido corresponde àquele [pagamento] feito na segundo oportunidade [2019], uma vez que o primeiro pagamento é que promoveu a extinção do débito" (peça 106, p. 3) . Portanto, a quantia a ser restituída não é aquela apontada no demonstrativo de débito à peça 107 (R$ 2.245.156,66, na data de 29/7/2020) , e sim a quantia de R$ 1.430.320,40, na data de 30/9/2019.
A quantia a ser restituída deve ser atualizada monetariamente desde a data do recolhimento (30/9/2019) , até a data de solicitação dos recursos financeiros à Secretaria do Tesouro Nacional (STN) , conforme disposto no art. 3º da Portaria Conjunta Segecex/Segedam 1/2014.
III
Ante o exposto, o Ministério Público de Contas manifesta-se no sentido de o Tribunal:
a) declarar a nulidade do Acórdão 10864/2018-TCU-Segunda Câmara, uma vez que a dívida discriminada no seu subitem 9.2 não mais existia à época da sua prolação;
b) julgar regulares com ressalva as contas do Estado de Mato Grosso, com fundamento no art. 16, II, da Lei 8.443/1992, dando-lhe quitação;
c) reconhecer crédito, no valor de R$ 1.430.320,40, com data de referência em 30/9/2019, em favor do Estado de Mato Grosso, em razão do pagamento indevido do débito discriminado no item 9.2 do Acórdão 10864/2018-TCU-Segunda Câmara; 
d) informar à Agência Nacional de Vigilância Sanitária (Anvisa) , em resposta ao Ofício 287/2020/SEI/GADIP-DP/ANVISA, que o valor indevidamente pago pelo Estado de Mato Grosso (R$ 1.430.320,40) , referente ao Convênio 42/2000, deve ser restituído a esse ente federado, com incidência de atualização monetária, contada da data do recolhimento (30/9/2019) , não sendo viável a compensação desse crédito com eventuais débitos do Estado de Mato Grosso em apuração no TCU;
e) dar ciência da deliberação que vier a ser proferida ao Estado de Mato Grosso e à Anvisa."
É o Relatório.

8.1. Ronan de Oliveira Souza (4099/OAB-MT), representando João Batista Calabresi Villa.
8.2. Rafael Pereira Corrêa (21342/0/OAB-MT) e outros, representando Márcia Beatriz Cattini de Mello.
8.3. Mauricio Magalhaes Faria Neto (15436/OAB-MT), representando Gabriel Novis Neves.
8.4. Saulo Rondon Gahyva (13216/OAB-MT) e outros, representando Marcos Henrique Machado.

Procurador Júlio Marcelo de Oliveira.

TOMADA DE CONTAS ESPECIAL. CONVÊNIO. EXECUÇÃO FÍSICA E FINANCEIRA DO AJUSTE. ATRASO NA ENTRADA EM OPERAÇÃO DE EQUIPAMENTO ADQUIRIDO COM OS RECURSOS DO CONVÊNIO. FIXAÇÃO DE PRAZO PARA QUE O ESTADO DE MATO GROSSO ADOTE AS PROVIDÊNCIAS PARA A ENTRADA EM OPERAÇÃO DO SERVIÇO DE PESQUISA DE RESÍDUOS DE PESTICIDAS EM ALIMENTOS. PRESTÍGIO DA TUTELA ESPECÍFICA. BUSCA DE MAIOR EFETIVAÇÃO DOS DIREITOS FUNDAMENTAIS. SOLICITAÇÃO DE DILAÇÃO DE PRAZO PARA A RESTITUIÇÃO DOS VALORES DO CONVÊNIO À ANVISA. PERDA DE OBJETO. IMPOSSIBILIDADE DE NEGOCIAÇÃO DIRETA DO DÉBITO COM O REPASSADOR. REJEIÇÃO DAS ALEGAÇÕES DE DEFESA. RECONHECIMENTO DA BOA-FÉ OBJETIVA DO ENTE FEDERATIVO. FIXAÇÃO DE NOVO PRAZO PARA O RECOLHIMENTO DO DÉBITO ATUALIZADO, SEM A INCIDÊNCIA DE JUROS DE MORA. RECOLHIMENTO PRÉVIO E A MAIOR. CONCILIAÇÃO. NECESSIDADE DE RESSARCIMENTO DE RECURSOS AO ENTE. CONTAS REGULARES COM RESSALVAS. COMUNICAÇÕES. ARQUIVAMENTO.

TOMADA DE CONTAS ESPECIAL (TCE)

Secretaria de Controle Externo de Tomada de Contas Especial (SecexTCE).

Cuidam os autos de Tomada de Contas Especial (TCE) instaurada pela Agência Nacional de Vigilância Sanitária (Anvisa) , em desfavor dos Srs. Júlio Strubing Müller Neto, Gabriel Novis Neves, Luzia das Graças Prado Leão e Marcos Henrique Machado, os quais ocuparam o cargo de secretário de estado de saúde de Mato Grosso entre 2000-2005 e em desfavor dos Srs. João Batista Calabresi Villa e Márcia Beatriz Cattini de Mello, ocupantes do cargo de Diretor do Lacen/MT, bem como da própria Secretaria de Estado de Saúde de Mato Grosso em razão do suposto não cumprimento do objeto do Convênio 42/2000 (Siafi 405976) , orçado em R$ 579.271,00, com R$ 52.661,00 referente à contrapartida. 
Na presente etapa processual, cuida-se da análise das providências adotadas pelo Estado de Mato Grosso em face do Acórdão 10864/2018-TCU-Segunda Câmara, que decidiu:
 "9.1. considerar prejudicado o pedido de prorrogação de prazo formulado pelo estado de Mato Grosso à peça 77, em face da sua perda de objeto;
9.2. com fundamento nos arts. 12, § 1º, da Lei 8.443/1992 e 202, §§ 2º e 3º, do Regimento Interno do TCU, rejeitar as alegações de defesa apresentadas pelo estado de Mato Grosso e fixar-lhe novo e improrrogável prazo de 15 (quinze) dias para o recolhimento, aos cofres da Agência Nacional de Vigilância Sanitária (Anvisa) , do débito de R$ 526.610,00 (quinhentos e vinte e seis mil seiscentos e dez reais) , atualizado monetariamente desde 28/3/2001, até a data do pagamento, abatendo-se os valores já ressarcidos, a exemplo da quantia de R$ 72.815,20 (setenta e dois mil oitocentos e quinze reais e vinte centavos) , restituída em 1º/8/2005;
9.3. dar ciência ao estado de Mato Grosso de que a liquidação tempestiva do débito atualizado monetariamente saneará o processo, hipótese em que o Tribunal julgará as suas contas regulares com ressalva e lhe dará quitação."
A fim de cumprir o item 9.2 do citado acórdão, o estado de Mato Grosso efetuou, em 30/9/2019, o recolhimento da quantia de R$ 1.430.320,40 aos cofres da Anvisa.
Em seguida, a SecexTCE apurou que ainda haveria um saldo devedor de R$ 35.368,48, na data de 18/10/2019, notificando o estado do Mato Grosso sobre essa pendência.
Apesar de não ter havido nova manifestação do Ente subnacional, chegou aos autos a informação, trazida pela Agência de Vigilância Sanitária - Anvisa, de que o estado do Mato Grosso aproveitou a oportunidade concedida pela Lei 13.494/2017, que instituiu o Programa de Regularização de Créditos, e efetuou o pagamento com os devidos descontos no ano de 2017, mas, por lapso administrativo, realizou novo pagamento do mesmo débito em 2019.
A referida Agência acusou a realização de pagamentos pelo Estado do Mato Grosso no montante de R$ 2.112.924,84, em acréscimo aos R$ 1.430.320,40 recolhidos para atendimento ao Acórdão 10864/2018-TCU-Segunda Câmara.
Ao analisar as informações, nesta etapa processual, a unidade instrutiva entendeu que o estado de Mato Grosso cumpriu integralmente a medida disposta no item 9.2 do Acórdão 10864/2018-TCU-Segunda Câmara, motivo pelo qual propõe que contas especiais sejam julgadas regulares com ressalva, sem prejuízo de que seja informado à Anvisa sobre a necessidade de restituir àquela unidade da federação os valores recolhidos a maior.
Por seu turno, o MPTCU diverge parcialmente por entender que a dívida já não existiria quando o TCU rejeitou as alegações de defesa apresentadas e fixou novo prazo para recolhimento.
Assim, pugna para que o Acórdão 10864/2018-TCU-Segunda Câmara seja considerado nulo, com a consequente devolução dos valores recolhidos.
Ao me debruçar sobre a matéria, verifico que a Anvisa acusou os seguintes recolhimentos efetuados pelo ente federado:
Recolhimentos efetuados por MT
	Valor (R$
	Data

	72.815,20
	01/08/2005

	665.185,45
	28/12/2017

	73.254,69
	28/03/2018

	1.374.484,70
	26/04/2018

	1.430.320,40
	30/09/2019

Nesse ponto, assiste razão ao Ministério Público ao afirmar que a análise temporal dos recolhimentos permite afirmar que quando o TCU prolatou o Acórdão 10864/2018-TCU-Segunda Câmara, em 6/11/2018, a dívida já havia sido recolhida.
Contudo, constato que não havia naquela ocasião, evidência nos autos de que esse recolhimento já havia sido feito.
Dar conhecimento ao TCU do cumprimento de suas obrigações, durante a fase externa da Tomada de Contas Especial, nada mais é do que o consectário lógico da obrigação de prestação de contas, ônus atribuído ao gestor público pelo art. 70, parágrafo único, da Constituição Federal e pelo art. 93 do Decreto-lei 200/1967.
Assim, no caso concreto, percebo que não houve error in procedendo capaz de tornar nula a decisão contida no Acórdão 10864/2018-TCU-Segunda Câmara, pois foram adotados todos os procedimentos normativos e seguidas as orientações jurisprudenciais que culminaram com o estabelecimento de novo e improrrogável prazo para que o referido Ente da federação pudesse recolher os valores devidos, incluindo a consignação naquele decisum da necessidade de que fossem abatidos "os valores já ressarcidos".
Se todos os valores já haviam sido abatidos naquela ocasião, bastaria ao Ente informar que o débito apontado já teria sido recolhido.
Feitos esses esclarecimentos, com as vênias de estilo à posição do Parquet, anuo ao posicionamento da unidade instrutiva, incorporando suas análises às minhas próprias razões de decidir, para com fundamento nos arts. 1º, inciso I, 16, inciso II, da Lei 8.443/1992 c/c o art. 23, inciso II, da mesma Lei, e com arts. 1º, inciso I, e 208, do Regimento Interno, propor o julgamento com ressalvas as contas do estado de Mato Grosso, na condição de convenente, e dando-lhe quitação.
Por fim, em relação ao débito, entendo que deve ser feita a conciliação dos valores ressarcidos em face do Convênio 42/2000 de forma que sejam restituídos os valores recolhidos a maior, a partir do excesso de recolhimento, seguindo, portanto, a ordem cronológica do recolhimento para o abate da dívida, conforme realizado no demonstrativo de débito à peça 107 pela unidade instrutiva.
		Ante o exposto, VOTO por que seja adotada a deliberação que ora submeto a este Colegiado.
TCU, Sala das Sessões Ministro Luciano Brandão Alves de Souza, em 20 de abril de 2021.
AROLDO CEDRAZ 
Relator